【裁判字號】    98,交抗,22
【裁判日期】    980428
【裁判案由】    違反道路交通管理處罰條例
【裁判全文】
臺灣高等法院花蓮分院交通事件裁定      98年度交抗字第22號
抗   告   人
即原處分機關  交通部公路總局臺北區監理所花蓮監理站
代   表   人  林富英
受  處  分人  甲○○
上列抗告人因受處分人違反道路交通管理處罰條例案件，不服臺
灣花蓮地方法院中華民國98年2月13日所為裁定（98年度交聲字
第2號），提起抗告，本院裁定如下：
    主  文
原裁定及原處分關於吊扣職業聯結車駕駛執照12個月部分均撤銷
。
甲○○汽車駕駛人，駕駛輕型機器腳踏車經測試檢定酒精度超過
規定標準，應吊扣輕型機器腳踏車駕駛執照12個月。
    理  由
一、原裁定意旨略以：本件異議人即受處分人甲○○對其因酒後
    駕駛輕型機器腳踏車，遭吊扣職業聯結車駕照部分之裁決聲
    明異議。民國94年12月14日修正後之道路交通管理處罰條例
    第68條，已刪除吊扣駕駛人駕駛執照時，應吊扣駕駛人持有
    各級車類駕駛執照之規定，是依現行道路交通管理處罰條例
    ，已無酒後駕車得吊扣駕駛人所持有他級駕駛執照之依據存
    在，故為吊扣駕駛人駕駛執照之處分時，自僅得吊扣駕駛人
    違規時所駕駛該級車類之駕駛執照，以限制其繼續駕駛該級
    車類行駛道路之權利，若駕駛人駕駛執照業經吊銷、註銷仍
    駕駛小型車或機器腳踏車，僅係應否依道路交通管理處罰條
    例第21條第1第4款項規定處罰駕駛人之問題。且吊銷駕駛執
    照之處分，其所欲限制者係受處分人駕駛該種類車輛之權限
    ，是受機器腳踏車駕駛執照吊銷處分之違規駕駛人，其駕駛
    機器腳踏車之權限應已受到完全的限制，如此方符合吊銷駕
    駛執照之立法意旨。如受吊銷機器腳踏車駕駛執照處分之人
    ，仍得因持有較高級汽車駕駛執照而得以駕駛輕型機器腳踏
    車，無異使前開吊銷機器腳踏車駕駛執照之處分無法發揮應
    有之效果，有悖於立法意旨，且使該吊銷駕駛執照之規定形
    同具文。本案異議人因其機器腳踏車駕駛執照已被吊銷，原
    已無駕駛輕型機器腳踏車之權源，故其酒後駕駛輕型機器腳
    踏車之行為，實已該當無照駕駛之規定。原處分機關對此一
    違規事實未予審酌而為處分，自有未洽，是應將吊扣職業聯
    結車駛執照12個月之處分撤銷，另依道路交通管理處罰條例
    第21條第1項第4款之規定，處異議人罰鍰新台幣（下同）12
    ,000元。
二、抗告意旨略以：
（一）依道路交通管理處罰條例第35條第1項第1款規定，汽車駕
      駛人飲用酒類後，其吐氣所含酒精濃度超過規定標準者，
      須吊扣其駕駛執照1年，此項處罰酒後駕車行為之立法目
      的在於駕駛人飲酒後駕車，將無法保持清晰、正常之判斷
      、反應及操控能力降低，增加發生交通事故之危險，故對
      酒後駕車行為除科以罰鍰及當場移置保管車輛，並吊扣駕
      駛人之駕駛執照1年及命其應接受道路交通安全講習，以
      避免駕駛人再犯，確保用路人之安全。
（二）道路交通管理處罰條例第68條修法理由及規定為受吊銷駕
      照處分時，吊銷其持有各級車類之駕駛執照，再依道路交
      通管理處罰條例第35條第1項第1款規定之違規行為，而為
      吊扣其駕駛執照處分者，僅能吊扣行為人當時駕駛該違規
      車輛所憑之駕駛執照，不得吊扣行為人所持有與駕駛該違
      規車輛無關之其他駕駛執照。然因取得高級駕駛執照，得
      駕駛低級車類之車輛，行為人未領有該低級車類駕駛執照
      而酒駕低級車類車輛時，自仍應吊扣其所憑之高級駕駛執
      照，此係因考量交通秩序之維持及道路交通安全，基於一
      人一照原則，故吊扣持有之駕駛執照，以限制其繼續駕車
      行駛道路之權利，係屬駕駛行為之限制，以符道路交通安
      全規則第114條第2項、第53條、第61條第1項及道路交通
      管理處罰條例第35條第1項第1款、第24條第1項第2款、第
      68條之意旨。
（三）另依道路交通安全規則第61條第1項第1款前段規定，汽車
      駕駛人領有職業聯結車駕駛執照者，得駕駛輕型機器腳踏
      車。本案異議人原持有之機車駕駛執照業於97年2月13日
      經吊銷，但尚領有職業聯結車駕駛執照，得以依憑職業聯
      結車駕駛執照，駕駛輕型機器腳踏車，依上揭規定，自應
      吊扣異議人所持有之職業聯結車駕駛執照，原裁定另為處
      分異議人機車駕駛執照業經註銷，仍駕駛機器腳踏車，處
      罰鍰新臺幣1萬2千元，顯於法未合。
（四）綜所上述，本件異議人違規時所駕駛輕型機器腳踏車之資
      格憑證，係基於其所持之職業聯結車駕駛執照，並非無照
      駕駛，應依道路交通管理處罰條例第35條第1項第1款規定
      ，吊扣行為人當時駕駛該違規車輛所憑之駕駛執照。是以
      原處分並無不當，原裁定有誤等語。
三、經查：
（一）按汽車駕駛人，因違反道路交通管理處罰條例及道路交通
      安全規則之規定，受吊銷駕駛執照處分時，吊銷其持有各
      級車類之駕駛執照，道路交通管理處罰條例第68條定有明
      文，而道路交通管理處罰條例第35條第1項僅規定「吊扣
      其駕駛執照1年」，並未明定吊扣駕駛執照之種類，則有
      關吊扣、吊銷駕駛執照處分效力與執行方式之法令依據，
      當係依據道路交通管理處罰條例第68條規定，核先敘明。
（二）再依道路交通安全規則第61條第1項規定，得駕駛輕型機
      器腳踏車之駕駛人取得駕駛該車類級之權限，非僅有一種
      權源，如已領有聯結車駕駛執照、大客車駕駛執照、小客
      車駕駛執照或重型機器腳踏車駕駛執照等法定駕駛資格者
      ，依法均准其駕駛輕型機器腳踏車。本件異議人既取得普
      通重型機器腳踏車及職業聯結車之駕駛執照資格，依道路
      交通安全規則第61條第1項第1款及第6款規定，均得為其
      駕駛輕型機器腳踏車之依據，故縱異議人所持之普通重型
      機器腳踏車之駕駛執照業經吊銷，其仍得以職業聯結車之
      駕駛執照資格，合法駕駛輕型機器腳踏車，不得謂其為無
      照駕駛。原裁定認吊銷駕駛執照之處分，其所欲限制者係
      受處分人駕駛該種類車輛之權限，是以受機器腳踏車駕駛
      執照吊銷處分之違規駕駛人，其駕駛機器腳踏車之權限應
      已受到完全限制，否則無異使吊銷駕照之規定形同具文等
      等，立論雖佳，然核與上揭規定不符，係對道路交通安全
      規則第61條第1項第1款前段賦予駕駛人之權利增加法所無
      之限制，有違憲法第23條法律保留原則，故若欲對上開情
      形限制駕駛輕型機器腳踏車之資格，以符吊銷機車駕駛執
      照之效果，應由立法明文予以限制，尚非得以解釋逕認其
      無駕駛資格。是以原裁定認異議人為無照駕駛而處罰鍰新
      臺幣1萬2千元部分，自有未當，抗告人據此指摘原裁定，
      為有理由，原裁定應予撤銷。
（三）再依道路交通管理處罰條例第68條修正理由，係因舊法將
      違法或違規駕駛人所持有各級車類之駕駛執照一併吊扣，
      失之過苛，影響人民工作及生活甚鉅，故修正為受吊扣駕
      駛執照處分時，僅能吊扣違規當時所駕車類之駕駛執照，
      不再吊扣其持有各級車類之駕駛執照，僅於嚴重違規而受
      應吊銷駕駛執照處分時，始吊銷其持有各級車類之駕駛執
      照，其理甚明。故駕駛人酒醉駕車雖係製造法所不容許之
      風險，惟自風險實現之觀點而言，駕駛車類不同，對於交
      通安全可能發生之實害程度也有差異，如不論駕駛人所駕
      車種為何，一旦違反道路交通管理處罰條例第68條之規定
      時，一律吊扣其所持有之各類駕照，亦有違相同事件相同
      處理，不同事件不同處理之平等原則，是以行為人有道路
      交通管理處罰條例第35條第1項第1款所規定之違規行為，
      須吊扣駕駛執照時，僅能吊扣行為人違規當時所憑之駕駛
      執照，不得再吊扣行為人所持有與駕駛違規車輛無關之其
      他各級車類駕駛執照。而此關於駕駛執照管理所衍生之執
      行困難或法規漏洞，如取得高級車類駕照之駕駛人恣意違
      規酒後駕駛較低級車類車輛之情形，宜由修法或其他行政
      措施解決，如於所持有之職業聯結車駕駛執照上註記不得
      駕駛輕型機車等等方式，尚不得擴張解釋，於駕駛人無違
      規駕駛時所駕車類駕駛執照可供吊扣時，即率爾代以吊扣
      其所領有之他級車類駕駛執照，而將此不利益歸諸於受處
      分人。故裁決機關於本件受處分人無輕型機車之駕照可供
      吊扣時，吊扣其職業聯結車駕照以代之，雖可達成限制駕
      駛人繼續駕駛該級車類行駛之目的，惟亦同時造成限制駕
      駛人繼續駕駛職業聯結車之結果，所造成之損害（受處分
      人喪失繼續駕駛職業聯結車之權利）與欲達成目的（限制
      受處分人駕駛輕型機器腳踏車，以預防酒後駕駛輕型機器
      腳踏車所造成之危險之利益）顯失均衡。即本件受處分人
      違規時係駕駛輕型機車，依法所受處分應為限制駕駛輕型
      機車之資格，殆無疑義，抗告人自不得擴張法律，吊扣受
      處分人違規駕駛時所駕車類以外之他級車類駕駛執照。是
      原裁決機關裁處受處分人「吊扣職業聯結車駕駛執照12個
      月」，顯有違行政法上處罰法定原則、比例原則與平等原
      則，而有得為撤銷之原因。原處分此部分自有不當，應予
      撤銷，並由本院就此部分依法諭知吊扣受處分人行為時所
      駕駛之輕型機車駕駛執照12個月。
據上論結，應依道路交通案件處理辦法第26條，刑事訴訟法第
413條後段，裁定如主文。
中    華    民    國    98    年    4     月    28    日
                      交通法庭審判長法  官  何方興
                                    法  官  林德盛
                                    法  官  王紋瑩
以上正本證明與原本無異。
本件不得再抗告。。
中    華    民    國    98    年    4     月    28    日
                                    書記官  陳有信


司法院資訊處製作；財團法人民間司法改革基金會備份。
